Inventaris van het archief van de Staatscommissie inzake Gedistilleerd-Productie, 1919-1927
Nationaal Archief, Den Haag
Staatscommissie Gedistilleerd Productie
BiZa / Staatscie. Gedistilleerd Productie
1919-1927
B24081
0.40 meter; 14 inventarisnummers.
Normale geschreven, getypte en gedrukte documenten, geen bijzondere handschriften.
Nationaal Archief, Den Haag
Staatscommissie inzake Gedistilleerd-Productie, 1919-1925
Het archief bevat stukken betreffende advisering over een poging van de Nederlandse regering tot beperking van de alcoholproductie.
Archiefvorming
Geschiedenis van de archiefvormer
Bij Koninklijk Besluit van 6 maart 1919 nr. 4 werd op verzoek van minister Ch. Ruys de Beerenbrouck van Binnenlandse Zaken een staatscommissie benoemd, die de opdracht kreeg een onderzoek te doen om “zonder de industrie te knakken aan het branderij- destilleerderij en likeurstokerij eene andere richting te geven “ met als mogelijk doel “de productie van gedestilleerd, voor inwendig gebruik bestemd, te beperken en zo mogelijk op te heffen". De commissie vroeg zich aanvankelijk af of zij haar onderzoek ook het alcoholisme in Nederland moest betrekken, maar kreeg van de minister op 5 april de aanwijzing dat zij zich moest beperken tot de productie van het gedestilleerd. Zij noemde zich dus kortheidshalve Staatscommissie in zake Gedistilleerd-Productie
.De staatscommissie was breed samengesteld: t ambtenaren en politici, maar ook uit afgevaardigden van de vakbeweging, de destilleerderij en de drankbestrijding hadden daarin zitting. Die moesten het dus met elkaar eens moesten worden. Er waren een centrale en zes bijzondere subcommissies, waaronder een juridische, een economische en een onderzoekscommissie. De laatste zou enquêtes onder de ondernemingen moeten houden, maar deze wilden eerst een schadeloosstelling bedingen bij eventuele beperkingen van de handel .Er kwamen dus geen volledige gegevens. De commissie besloot als compromis tussen drankbestrijders en producenten een bedrijfsregeling voor te stellen, een distributieregeling met vastgestelde minimumprijzen als compensatie voor de ondernemingen.
Op 17 juni 1925 werd de verspreiding van het door de commissie uitgebrachte rapport door de secretaris-generaal van het Ministerie van Binnenlandse Zaken gelast.
Geschiedenis van het archiefbeheer
Het archief dat hier bewaard is gebleven is afkomstig van het secretariaat van de commissie. Hierin werden enkele verslagen van vergaderingen van subcommissies ingevoegd, zodat er een seriematige correspondentie ontstond. Van de zes subcommissies zijn de archieven niet bij het secretariaat gedeponeerd. Het bestand werd in de archiefbewaarplaats van het Ministerie van Binnenlandse Zaken opgeslagen, van waaruit het in 1933 naar het Algemeen Rijksarchief werd overgebracht.
De verwerving van het archief
Het archief is bij Koninklijk Besluit of ministeriële beschikking overgebracht.
Inhoud en structuur van het archief
2.04
Aanwijzingen voor de gebruiker
Openbaarheidsbeperkingen
Volledig openbaar.
Materiële beperkingen
Het archief kent geen beperkingen voor het raadplegen van stukken als gevolg van slechte materiële staat.
Aanvraaginstructie
Openbare archiefstukken kunnen online worden aangevraagd en gereserveerd. U kunt dit ook via de terminals in de studiezaal van het Nationaal Archief doen. Om te kunnen reserveren dient u de volgende stappen te volgen:
U maakt een profiel aan op www.gahetna.nl, en logt vervolgens in
Via de archiefinventaris (alleen de beschrijvingen met rode nummers) selecteert u het gewenste archiefstuk door op de knop 'Reserveren' te klikken
In het volgende scherm geeft u aan op welke dag u het archiefstuk wilt inzien
Indien u zich bevindt in de studiezaal en een tafelnummer heeft ontvangen kunt u dit nummer vermelden. Als u geen tafelnummer heeft kunt u tafelnummer 777 laten staan
Vervolgens bevestigt u uw reservering door deze te versturen.
Verwant materiaal
Beschikbaarheid van kopieën
De inventarisnummers van dit archief zijn niet in kopievorm beschikbaar.
Beschrijving van de series en archiefbestanddelen
- Stukken betreffende de verantwoording van uitgaven van de commissie aan het Ministerie van Binnenlandse Zaken met correspondentie over regels inzake declaraties en kostenverrekeningen., 1919-1925; 1; 1 omslag
- Chronologisch geordende stukken betreffende vergaderingen van de commissie en enkele subcommissies, correspondentie met de minister van Binnenlandse Zaken, met het bedrijfsleven en met organisaties ter bestrijding van het alcoholisme, en andere belanghebbenden., 1919-1925; 2-8; 7 pakken
  Adressen van drankbestrijders en correspondentie met belanghebbende ondernemers en burgers bevinden zich in de nummers 2-3. In de overige nummers bevindt zich de neerslag van interne beraadslagingen en correspondentie met de regering.
  - 1919, 2
  - 1920, 3
  - 1921, 4
  - 1922, 5
  - 1923, 6
  - 1924, aanzet tot de slotrapportage, 7
  - 1925, redactie, druk en verspreiding eindrapport, met wijzigingen., 8
- Brochures met verslagen van vergadering van de commissie en zijn subcommissies., 1920-1922; 9; 1 omslag
- Verzamelde buitenlandse wetten en bepalingen inzake sterke drank, met geleidebrieven van de afdeling Economische Zaken van het Ministerie van Buitenlandse Zaken., 1920-1927; 10-12; 3 pakken
  - I: Zweden, over 1907-1927, 1923-1927, 10
  - II: Denemarken, over 1857-1923; Finland, over 1923; Noorwegen, over 1904, 1920-1924, 11
  - III: België, over 1919; Engeland en Schotland, over 1882-1924; Frankrijk, over 1915-1917; Italië over 1913, Verenigde Staten, over 1919, met manuscript over de drooglegging, Zwitserland, over 1910, 1920, 12
- Ingekomen staten van destillateurs tweede klasse en handelaars in gedestilleerd, opgesteld door de afdeling Accijnzen van het Ministerie van Financiën., 1921-1922; 13; 1 pak
- Tussenrapport van de commissie, met ontwerpen van voorstellen van een bedrijfsregeling, en het eindrapport., 1922-1925; 14; 1 omslag
  Zie voor het eindrapport inv.nr. 8